臺灣臺南地方法院民事判決
110年度家繼訴字第24號
原      告  王朝智
訴訟代理人  王奐淳律師
被      告  王炵貴
追加被告    王子豪
上列當事人間請求分割遺產事件，經本院於民國111年5月12日言
詞辯論終結，判決如下：
    主    　文
被繼承人王盛所遺如附表一編號五至七所示之現金遺產新臺幣肆
萬壹佰貳拾肆元，由原告及被告王炵貴各依如附表二所示之應繼
分比例分配。
原告其餘之訴及假執行之聲請均駁回。
訴訟費用由被告王炵貴負擔五分之一，餘由原告負擔。
    事實及理由
壹、程序事項：
一、按家事法院受理家事事件法第三條所定丙類事件，與一般民
    事訴訟事件基礎事實相牽連者，如經當事人合意或法院認有
    統合處理之必要時，應許當事人合併提起或為請求之追加、
    反請求，至所謂「有統合處理之必要」，則由法院斟酌個案
    具體情形定之（最高法院104年度第15次民事庭會議決議參
    照）。
二、本件原告起訴請求分割原告及被告王炵貴公同共有被繼承人
    王盛所遺遺產，嗣於本件審理程序進行中，又以民國101年3
    月16日自被繼承人王盛帳戶匯款予被告王炵貴之子王子豪帳
    戶之新臺幣（下同）1,168,000元款項，為被繼承人王盛對
    王子豪之不當得利債權，應列入本件遺產範圍一併分割為由
    ，請求追加王子豪為被告，並請求判命被告王子豪應返還上
    開所受不當得利，經核原告請求追加之訴其基礎事實與原起
    訴事實相牽連，且有統合處理之必要，應准許其追加。
貳、實體部分：
一、原告起訴主張：
（一）被繼承人王盛於106年3月31日逝世，因被繼承人王盛之配
      偶在此之前業已過世，由被繼承人王盛之子即原告與被告
      王炵貴為被繼承人王盛之全體法定繼承人，應繼分各為2
      分之1，追加被告王子豪則為被告王炵貴之長子。被繼承
      人王盛因生前就不動產部分立有遺囑，其餘遺產均業經分
      配結束無爭議，惟如附表一編號1至7所示遺產，兩造尚不
      能達成分割之協議，爰就如附表一編號1至7所示遺產請求
      裁判分割。
（二）如附表一編號1所示，被繼承人王盛於101年3月16日匯款1
      168,000元至追加被告王子豪帳戶，此為追加被告王子豪
      無法律上原因所受利益，爰依不當得利之法律關係請求追
      加被告王子豪應將此筆款項返還兩造公同共有。
（三）如附表一編號2所示，被繼承人王盛於97年12月9日匯款予
      被告王炵貴之847,754元，被告王炵貴未能證明此為被繼
      承人王盛對其之贈與，足認此為被繼承人王盛與被告王炵
      貴間之債權債務關係，爰依消費寄託之法律關係請求被告
      王炵貴應將上開款項按原告之應繼分1/2即423,877返還原
      告；如附表一編號3至7所示遺產，則均為被告王炵貴未得
      原告之同意擅自領取，被告王炵貴自應依原告之應繼分將
      各筆款項之1/2即173,374元、172,246元、5萬元給付予原
      告，合計被告王炵貴應給付原告819,497元。
（四）爰聲明：
   1、准將被繼承人王盛所遺如附表一編號1至7所示遺產，由原
      告與被告王炵貴依其應繼分比例分配。
   2、被告王炵貴應給付原告819,497元，及自起訴狀繕本送達
　　  之翌日起至清償日止，按年息百分之5計算之利息。
   3、被告王子豪應將1,168,000元，及自民事追加被告、變更
　　  聲明暨準備二狀繕本送達翌日至清償日止按年息百分之5
　　  計算之利息返還予原告、被告王炵貴二人公同共有，並按
　　  應繼分比例分配。
   4、就訴之聲明第2、3項聲請宣告假執行。
二、被告則答辯略以：
（一）如附表一編號1所示款項，這是被繼承人王盛說要給長孫
      唸書用的對追加被告王子豪之贈與。
（二）如附表一編號2所示款項亦為被繼承人王盛生前對被告王
      炵貴之贈與，那次被繼承人王盛也有匯款給原告160萬元
      。
（三）如附表一編號3、4所示解約金，業已繳付遺產稅738,930
      元殆盡。
（四）如附表一編號5至7所示款項，業已用於支付被繼承人王盛
      生前住院費用、喪葬費、遺產稅等。
（五）聲明：原告之訴駁回。
三、得心證之理由：
（一）查原告主張被繼承人王盛於106年3月31日死亡，而原告及
      被告王炵貴為其全體繼承人，應繼分各如附表二所示等情
      ，有原告所提戶籍謄本、繼承系統表，及原告、被告王炵
      貴之個人戶籍資料在卷可稽，堪可採信。
（二）本件遺產分割範圍：
 　1、按繼承人有數人時，在分割遺產前，各繼承人對於遺產全
      部為公同共有。欲將遺產之公同共有關係變更（即分割）
      為分別共有關係，如得公同共有人全體之同意，即可就遺
      產之全部或一部為分割（最高法院98年度台上字第79號判
      決意旨參照）。本件依卷附遺產稅繳清證明書（訴字卷第
      21至23頁），被繼承人王盛所遺遺產雖尚有多筆不動產，
      惟經原告請求僅就如附表一編號1至7所示項目認定是否為
      遺產及酌定適當分割方法（訴字卷第281至282頁），並經
      被告王炵貴表示同意等語（訴字卷第357至358頁），故本
      件自得僅就如附表一編號1至7所示項目是否為遺產及分割
      方式為審理。
　 2、按無法律上之原因而受利益，致他人受損害者，應返還其
      利益。雖有法律上之原因，而其後已不存在者，亦同。民
      法第179條定有明文。又按主張不當得利請求權存在之當
      事人，對於不當得利請求權之成立，應負舉證責任，即應
      證明他方係無法律上之原因而受利益，致其受有損害。如
      受利益人係因給付而得利時，所謂無法律上之原因，係指
      給付欠缺給付之目的。故主張該項不當得利請求權存在之
      當事人，應舉證證明該給付欠缺給付之目的（最高法院10
      3年度台上字第2198號民事裁判意旨可資參照）。查本件
      被繼承人王盛曾於101年3月16日匯款1,168,000元予追加
      被告王子豪如附表一編號1所示乙情，固有存摺內頁影本
      （訴字卷第63頁）及京城商業銀行股份有限公司（下稱京
      城銀行）111年4月7日京城數業字第1110002705號函覆傳
      票影本在卷可稽（訴字卷第329至331頁），惟依上開傳票
      影本係蓋用被繼承人王盛之印鑑，原告亦未能證明該印鑑
      係遭盜用，自應認為為被繼承人王盛本人所匯款，揆諸上
      開最高法院判決意旨，應由原告就該筆款項之給付欠缺法
      律上原因乙節負舉證責任，而原告就此則未能提出任何證
      據，應認其依不當得利之法律關係，請求追加被告王子豪
      返還上開款項予被繼承人王盛之全體繼承人（即原告及被
      告王炵貴）公同共有云云，為無理由。原告主張此部分對
      追加被告王子豪之債權應列入遺產範圍由兩造按應繼分比
      例分配云云，亦屬無據。原告又主張此部分為被繼承人王
      盛依消費寄託之法律關係得請求追加被告王子豪返還之債
      權云云（訴字卷第296至297頁），惟原告亦未能舉證消費
      寄託契約之存在，應認原告此部分主張亦非可採。
　 3、按主張權利或其他法律效果存在者，應就其權利或法律上
      效果發生之特別要件事實，負舉證責任。故當事人主張有
      金錢消費寄託關係存在，須就其發生所須具備之特別要件
      即金錢之移轉占有及寄託意思表示互相一致負舉證之責任
      ；蓋當事人移轉金錢占有之原因容有多端，或為買賣，或
      為贈與，或為借貸或為其他之法律關係，尚不得僅以金錢
      之移轉占有，即可推論授受金錢之雙方間當然有消費寄託
      關係存在。倘僅證明有金錢之移轉占有，而未證明該雙方
      當事人有寄託意思表示互相一致者，仍不能認為其已成立
      消費寄託關係。又一般私人將金錢匯入他人在金融機關所
      開設之帳戶內，與乙種活期存款戶與金融機關之間為消費
      寄託關係性質上尚非相同，如不能證明該二人間有金錢寄
      託意思表示互相一致者，仍不能謂其有金錢之消費寄託關
      係存在（最高法院99年度台上字第2034號判決意旨參照）
      。本件被繼承人王盛有於97年12月9日匯款847,754元予被
      告王炵貴如附表一編號2所示乙情，固有被告王炵貴新市
      區農會帳戶交易明細（訴字卷第65頁）及京城銀行110年1
      1月15日京城數業字第1100008891號函覆傳票影本存卷可
      參（訴字卷第197、203頁），惟依上開傳票影本，該筆款
      項為被繼承人王盛本人匯款，原告主張被繼承人王盛與被
      告王炵貴間存在消費寄託契約云云（訴字卷第281頁），
      亦未舉證以實其說，故其主張此部分為被繼承人王盛所遺
      之遺產，並依消費寄託之法律關係，請求被告王炵貴應按
      原告之應繼分返還此部分款項1/2之數額，亦屬無據。
　 4、查本件被繼承人王盛遺有如附表一編號3至4所示遺產乙情
      ，有保誠人壽保險股份有限公司111年1月26日函（訴字卷
      第267頁）、中國人壽保險股份有限公司110年12月8日中
      壽契字第1100005332號函覆投保資料明細、111年1月13日
      中壽保規字第1110000201號函覆保單資料、111年4月14日
      中壽契字第1110001558號函覆投保資料明細、要保書影本
      、契約內容變更申請書影本、保險契約終止申請書附卷可
      考（訴字卷第213至215、257至259、337至353頁）。惟被
      告王炵貴主張上開金額業已用於繳付遺產稅738,930元殆
      盡乙節，業據提出財政部南區國稅局106年度遺產稅繳款
      書及臺灣土地銀行代收款項證明聯影本為證（訴字卷第36
      1頁），觀上開保險解約金共720,563元（計算式：324722
      +395841=720563），經繳付上開遺產稅額後，尚不足18,3
      67元（計算式：000000-000000=-18367），應認被告王炵
      貴此部分主張可信，此2筆保險解約金業已作為遺產管理
      費用而繳付遺產稅金額使用殆盡。
　 5、又被告王炵貴於本院審理時自承曾於被繼承人王盛死亡後
      之106年4月7日由其配偶自被繼承人王盛所申設新市郵局
      帳戶內提領如附表一編號5所示存款10萬元等語（訴字卷
      第371頁），並有被繼承人王盛所申設新市郵局帳戶交易
      明細、存摺影本在卷可參（訴字卷第101、141、144頁）
      。另被繼承人王盛遺產包括如附表一編號6、7所示存款、
      津貼等情，亦有遺產稅繳清證明書（訴字卷第23頁）、被
      繼承人王盛所申設新市區農會帳戶存摺內頁影本（訴字卷
      第133至134頁）存卷可證（如附表一編號7所示老農津貼
      業於106年4月20日匯入被繼承人王盛所申設新市區農會帳
      戶），又被告王炵貴不爭執有提領上開款項用以支付遺產
      管理等費用等語（訴字卷第371至372頁）。應認原告主張
      如附表一編號5至7所示項目均應列為遺產範圍乙節為可採
      。惟被告王炵貴主張上開款項業已用於支付被繼承人王盛
      生前醫療費用、死後喪葬費用、遺產稅等情，業據提出上
      開遺產稅繳款書、明細及新市葬儀社所開立證明、臺南市
      新市區公所自行收納款項統一收據等件影本為證（訴字卷
      第361、375至381頁），並據原告表示對於被告王炵貴所
      提出單據中之禮儀社282,000元、新市公所65,600元、雜
      費19,200 元、救護車2,000元、手尾錢16,000 元、請神
      明紅包1,200元均不爭執等語（訴字卷第370頁），是以就
      如附表一編號5至7所示金額共444,491元（計算式：10000
      0+337235+7256=444491），扣除上開原告不爭執之金額共
      386,000元（計算式：282000+65600+19200+2000+16000+1
      200=386000），及前開繳納遺產稅不足金額18,367元，尚
      餘40,124元（計算式：000000-000000-00000=40124），
      為剩餘之遺產。
　 6、綜上，原告主張如附表一編號1至7所示項目均為被繼承人
      王盛所遺遺產云云，其中如附表一編號1至2所示項目，原
      告均不能證明確為被繼承人王盛所遺之遺產，如附表一編
      號3至7所示項目，則雖為被繼承人王盛所遺遺產，然扣除
      遺產管理費用等後，僅餘40,124元。
（三）本件遺產分割方法：
　 1、按繼承人得隨時請求分割遺產，但法律另有規定或契約另
      有訂定者，不在此限。同一順序之繼承人有數人時，按人
      數平均繼承。又繼承人有數人時，在分割遺產前，各繼承
      人對於遺產全部為公同共有，民法第1164、1141、1151條
      分別定有明文。而遺產分割，依民法第1164條、第830條
      第2項之規定，應由法院依民法第824條命為適當之分配，
      不受任何共有人主張之拘束（最高法院49年台上字第2569
      號判例意旨參照）。是法院選擇遺產分割之方法，應具體
      斟酌公平原則及各繼承人之利害關係、遺產之性質及價格
      、利用價值、經濟效用、經濟原則及使用現狀、各繼承人
      之意願等相關因素，以為妥適之判決。
　 2、本件原告主張被繼承人王盛所遺遺產並無不能分割之情形
      ，原告與被告王炵貴間亦無不分割之特約等情，未據被告
      王炵貴有所爭執，渠等復無法協議分割，則原告請求裁判
      分割上開遺產，自屬有據。本院審酌全體繼承人間公平原
      則，認應各按其如附表二所示應繼分比例平均分配為妥適
      。
（四）按關於繼承財產或共有物分割之裁判，執行法院得將各繼
      承人或共有人分得部分點交之；其應以金錢補償者，並得
      對於補償義務人之財產執行，強制執行法第131條第1項定
      有明文。其立法理由謂共有物分割之判決，雖屬形成判決
      ，但此項判決，尚具有交付他共有人分得部分之性質，自
      可據以點交。又分割共有物之判決，兼有形成判決及給付
      判決之性質，不因強制執行法修正而有異（最高法院75年
      度第1次民事庭會議決議㈠），是分割遺產之判決，兼有形
      成判決及給付判決之性質，雖僅載明各繼承人分得之部分
      而未為交付管業之宣示，但其內容實含有互為交付之意義
      ，一經確定即有執行力，毋待法院判命互為給付始得據以
      執行。故本件原告請求被告王炵貴應將其依應繼分可受分
      配之金額給付予原告，依前開說明，本件分割遺產之判決
      ，兼有形成判決及給付判決之性質，雖僅載明原告及被告
      王炵貴分得之部分而未為交付管業之宣示，但其內容實含
      有互為交付之意義，一經確定即有執行力，毋待法院判命
      互為給付始得據以執行，且遺產分割判決確定前，尚不生
      公同共有關係終止及兩造各自取得分得部分之個別債權之
      效力，是原告請求被告王炵貴給付本件分割遺產後，其可
      受分配之金額，即非適法，不應准許。
四、綜上所述，原告請求分割其與被告王炵貴公同共有被繼承人
    王盛所遺如附表一編號5至7所示扣除遺產管理等費用後所餘
    遺產現金40,124元，應予准許，爰予分割如主文第一項所示
    ，原告逾此部分之請求，均無理由，其假執行之聲請亦失所
    附麗，應併予駁回，爰判決如主文第二項所示。
五、末按，因共有物分割、經界或其他性質上類似事件涉訟、由
    敗訴當事人負擔訴訟費用顯失公平者，法院得酌量情形，命
    勝餘訴之當事人負擔其一部，民事訴訟法第80條之1 定有明
    文。裁判分割遺產之形成訴訟，法院決定遺產分割之方法時
    ，應斟酌何種分割方法較能增進共有物之經濟效益，並兼顧
    兩造之利益，以決定適當之分割方法，不受當事人聲明之拘
    束，是本件關於分割遺產訴訟費用之負擔，應由原告及被告
    王炵貴即繼承人全體各按其取得比例負擔，始屬公允，而原
    告請求兩造分割遺產部分，應依兩造應繼分比例分擔訴訟費
    用，較為公平，其餘為無理由，應予駁回，此部分訴訟費用
    應由敗訴之原告負擔，故本院酌量情形爰諭知如主文第三項
    所示。
六、本件事證已臻明確，兩造其餘之攻擊或防禦方法及所用之證
    據，經本院斟酌後，認為均不足以影響本判決之結果，爰不
    逐一論述，併此敘明。
七、據上論結，原告之訴為一部有理由，一部無理由，依家事事
    件法第51條、民事訴訟法第79條、第80條之1 ，判決如主文
    。
中　　華　　民　　國　　111 　年　　5 　　月　　31　　日
                   家事法庭法　官　許嘉容
以上正本係照原本作成。
如對本判決上訴，須於判決送達後20日內向本院提出上訴狀。如
委任律師提起上訴者，應一併繳納上訴審裁判費。
中　　華　　民　　國　　111 　年　　5 　　月　　31　　日
                           書記官　方怡雯
　　　　　　　　　　　　　　　　
　　　　
附表一：    編號 種類 原告主張遺產範圍        本院之認定  1 債權 101年3月16日自被繼承人王盛之帳戶匯款至追加被告王子豪帳戶之1,168,000元不當得利債權 原告不能證明為遺產遺產  2 債權 被繼承人王盛於97年12月9日匯款予王炵貴之847,754元消費寄託債權 原告不能證明為遺產  3 其他 中國人壽得意人生終身保險解約金：324,722元（保單號碼00000000） 為遺產，然業已作為遺產管理費用，支付遺產稅共738,930元殆盡（尚不足18,367元）  4 其他 中國人壽滿意人生終身保險解約金：395,841元（保單號碼00000000）   5 現金 106年4月7日被告王炵貴自被繼承人王盛新市郵局帳戶提領100,000元 為遺產，作為遺產管理費用用於支付新市葬儀社喪葬費用282,000元、臺南市新市區公所規費等共65,600元、雜費19,200元、救護車費用2,000元、手尾錢16,000元、請神明紅包1,200元，及上開不足之遺產稅額18,367元後，尚餘40,124元（現在被告王炵貴持有中），應列為遺產，由兩造按如附表二所示應繼分比例分配。  6 存款 新市區農會存款337,235元及所生孳息   7 其他 應收老農津貼7,256元  

附表二：    繼承人 應繼分比例   王朝智     1/2   王炵貴    1/2